【裁判字號】    97,簡上,41
【裁判日期】    970324
【裁判案由】    詐欺
【裁判全文】
臺灣彰化地方法院刑事判決              97年度簡上字第41號
上  訴  人  臺灣彰化地方法院檢察署檢察官
被      告  乙○○
上列上訴人因被告詐欺案件，不服本院九十六年度簡字第三三七
號中華民國九十六年十一月三十日第一審簡易判決（原聲請簡易
判決處刑案號：九十四年度偵字第八四０三號），本院管轄第二
審合議庭判決如下：
    主文
原判決撤銷。
乙○○幫助意圖為自己不法之所有，以不正方法由自動付款設備
取得他人之物，處有期徒刑伍月，如易科罰金，以銀元參佰元即
新臺幣玖佰元折算壹日；減為有期徒刑貳月又拾伍日，如易科罰
金，以銀元參佰元即新臺幣玖佰元折算壹日。
        事  實
一、乙○○明知個人之帳戶關係本身之信用具有一身專屬之性質
    ，在現今金融機構開立帳戶使用並無特殊之條件與困難，而
    一般人均係使用自己之帳戶，如涉及使用他人之帳戶常與財
    產犯罪密切相關，且取得他人存摺之目的在於收取贓款及掩
    飾犯行使之不易遭人追查，可能幫助他人遂行詐欺取財之犯
    罪目的，並掩飾犯行使詐欺者不易遭人追查，其在能預見李
    智瑋所屬詐騙集團成員之姓名、年籍及住居所均不詳之成年
    男子收受帳戶之目的係欲隱匿真實身分，以供犯罪集團進行
    詐欺犯罪所用下，惟因其負債甚多，故於見報紙刊登「欠錢
    找我，三萬元借你不用還，郵局存簿換現金，000000
    0000」之分類廣告後，經聯繫該分類廣告所刊上開楊明
    蒼售予李智瑋使用之0000000000門號，對方再以
    上開黃昭和售予李智瑋使用之0000000000門號聯
    絡乙○○談妥收購帳戶細節後，乙○○乃基於幫助他人詐欺
    取財之不確定犯意，而其發生並不違背其本意之認識下，竟
    不顧他人所可能遭受之危害，容任他人藉以遂行犯罪，於民
    國九十四年七月二十六日中午十二時許，在彰化縣伸港鄉伸
    港國中第二校區門口，將其所申設之中華郵政股份有限公司
    伸港郵局之局號0000000號、帳號0000000號
    帳戶之存摺、提款卡、提款卡密碼及印章等物，以新臺幣（
    下同）三千元之價格，出租予李智瑋所屬詐騙集團成員之姓
    名、年籍均不詳之成年男子，供渠等所屬之詐欺集團成員以
    乙○○所交付之上開帳戶為犯罪工具。嗣李智瑋所屬詐騙集
    團成員之該姓名、年籍均不詳之成年男子即與所屬之詐欺集
    團成員於九十四年七月二十七日撥打電話予甲○○，並向其
    佯稱：你的信用卡卡費未繳，你須要辦理語音轉帳功能以保
    障自身權益等語，甲○○因而陷於錯誤，遂依該詐騙集團成
    員之指示於當日向合作金庫辦理電子銀行服務而約定通行密
    碼帳號，並約定轉出帳號為乙○○所申設之伸港郵局帳號即
    00000000000000000，詐騙集團成員再向
    甲○○騙得電子銀行通行密碼帳號後，詐騙集團成員即將甲
    ○○合作金庫內之存款共八十二萬元轉出至乙○○之上開帳
    戶。
二、案經彰化縣警察局和美分局報請臺灣彰化地方法院檢察署檢
    察官偵查後聲請簡易判決處刑。
    理  由
一、訊據被告乙○○對其有將上開帳戶之存摺、印章、金融卡及
    密碼等物以三千元之價格出租予李智瑋所屬之犯罪集團成員
    等情坦承不諱，惟矢口否認有何幫助詐欺取財之犯行，辯稱
    ：當時對方是說該帳戶是要用來分散買責股票金額，且一個
    星期後就可以幫我辦信用貸款，所以我才將存摺、印章、提
    款卡及密碼交給該集團成員云云。經查：
（一）被害人甲○○於九十四年七月二十七日因接獲李智瑋所屬
      詐騙集團成員所撥打電話，並向其佯稱：你的信用卡卡費
      未繳，你須要辦理語音轉帳功能以保障自身權益等語，甲
      ○○因而陷於錯誤，遂依該詐騙集團成員之指示於當日向
      合作金庫辦理電子銀行服務而約定通行密碼帳號，並約定
      轉出帳號為乙○○所申設之伸港郵局帳號即000000
      00000000000，詐騙集團成員再向甲○○騙得
      電子銀行通行密碼帳號後，詐騙集團成員即將甲○○合作
      金庫內之存款共八十二萬元轉出至乙○○之上開帳戶內等
      情，已據證人即被害人甲○○於警詢中指述綦詳，並有被
      告之郵局帳戶之客戶歷史交易清單及分類廣告影本各一份
      在卷可稽，足徵被告上開郵局帳戶，確遭不法集團成員利
      用自動付款設備詐欺取財之用。
（二）另按刑法第十三條所稱之故意本有直接故意（確定故意）
      與間接故意（不確定故意）之別，條文中「行為人對於構
      成犯罪之事實，明知並有意使其發生者」為直接故意，至
      於「行為人對於構成犯罪之事實，預見其發生而其發生並
      不違背其本意者」則屬間接故意；又間接故意與有認識的
      過失（又稱疏虞過失）之區別，在於二者對構成犯罪之事
      實雖均預見其能發生，但前者對其發生並不違背其本意，
      後者則確信其不發生。而金融機構帳戶之申請甚為簡易方
      便，如係基於正當用途而有使用帳戶之必要，通常需用人
      得以自己名義申請辦理即可，本無假手他人之必要，更無
      須以三千元代價作為要求他人提供存摺帳戶對價之理。又
      被告率將自己所有存摺帳戶交予他人使用，且與渠等不相
      識，又對方既係向被告稱以該帳戶用來分散買責股票金額
      ，且一個星期後就可以幫我辦信用貸款，則對方即係幫被
      告辦理信用貸款之人，依常理被告應給付對方酬金，怎可
      能再由對方付三千元給被告，此均與一般社會常情不合，
      衡之常情，如此乖離常態之交易行為，就一般具有相當社
      會經驗之人而言，當可輕易預見渠等收購存摺係供作非法
      使用。再者，蒐集他人存摺帳戶作為被害人匯入款項之交
      易媒介，用以隱匿真正犯罪者身分及資金流向之犯罪模式
      ，多係用於詐欺取財、恐嚇取財或俗稱擄鴿或擄車勒贖犯
      罪，此乃一般使用人頭帳戶常見之非法利用類型，復經大
      眾傳播媒體再三披露，被告亦無從諉為不知。則李智瑋及
      其所屬之集團成員於取得被告提供之存摺帳戶後，嗣經用
      於利用自動付款設備詐欺取財之不法用途，此一犯罪手法
      仍未逸脫於被告幫助他人犯罪意思之外，即屬被告所預見
      ，被告應具有幫助他人利用自動付款設備詐欺取財犯罪之
      間接故意。
（三）綜上所述，被告前揭所辯顯係事後飾卸之詞，均無足採。
      本案事證明確，被告犯行洵堪認定，應予依法論科。
二、按所謂自動付款設備，係指藉由電子控制系統設置預定之功
    能，而由機械本身提供一定之現金、轉帳或通匯之設備。而
    銀行電腦終端機，亦屬自動付款設備之一種，其所提供轉帳
    之功能與自動櫃員機無異。次查，本件之詐欺犯之正犯，係
    在網路銀行輸入正確之密碼後，於未經被害人同意之下，以
    不正方法，將被害人甲○○帳戶之金額轉帳至被告所提供之
    前開帳戶中，致被害人共喪失八十二萬元之金錢；此項方式
    與一般在自動櫃員機操作轉帳之差異，僅在前者只需有密碼
    ，即可在電腦上操作，毋庸利用被害人之金融卡或信用卡，
    並親自在自動櫃員機操作而已。然刑法第三百三十九條之二
    第一項、第三百三十九條之三第一項規定，並未以須使用金
    融卡或信用卡操作做為該二罪間之區分標準，且透過自動櫃
    員機為轉帳之操作，亦須透過與銀行電腦終端機連線後，始
    能完成轉帳之作業，又轉帳之行為雖僅發生帳簿內數字之變
    動而已，然實際上已發生存款數額變動之結果，故轉帳所減
    少之數額，實與該數目所顯示之現金金額相當，故本件詐欺
    犯之正犯以轉帳之方式所取得之金額，自屬「物」無訛。是
    以本件雖是在電腦上完成轉帳之作業，然實際上亦應屬在自
    動付款設備取得他人之物之情形，故本件詐欺犯之正犯之行
    為與刑法第三百三十九條之二第一項規定之構成要件相當。
三、被告行為後，刑法於九十四年二月二日修正公布、刑法施行
    法於九十五年六月十四日修正公布、罰金罰鍰提高標準條例
    於九十五年五月十七日修正公布，並均於九十五年七月一日
    施行，關於本案應適用之新、舊法，茲比較如下：
  (一)刑法第二條第一項規定，係規範行為後法律變更所生新舊法
    律比較適用之準據法，於九十五年七月一日刑法施行後，應
    適用刑法第二條第一項之規定，為「從舊從輕」之比較（最
    高法院九十五年五月二十三日第八次刑事庭會議決議第一點
    第一項參照）。
  (三)刑法第三十條雖就幫助犯之法條文字為部份修正，然此修正
    僅為法理之明文化，非屬法律之變更，應無庸依刑法第二條
    第一項為新舊法有利之比較，逕適用裁判時法（該條修正理
    由及最高法院九十五年第八次刑事庭會議決議第五點第二項
    之意旨及第二十一次刑事庭會議決議參照）。
  (四)刑法第三十三條第五款關於罰金刑之規定，由「罰金：一元
    以上」修正為「罰金：新臺幣一千元以上，以百元計算之」
    ，應依刑法第二條第一項規定，適用最有利於行為人之法律
    （最高法院九十五年第八次刑事庭會議決議參照）。本案刑
    法第三百三十九條之二第一項利用自動付款設備詐欺取財罪
    關於「或一萬元以下罰金」之罰金刑部分，經比較新、舊法
    結果，應以被告行為時之法律即修正前第三十三條第五款規
    定，最有利於被告。
  (五)刑法施行法第一條之一增訂施行前，依罰金罰鍰提高標準條
    例第一條前段、現行法規所定貨幣單位折算新臺幣條例第二
    條規定，本案刑法第三百三十九條之二第一項利用自動付款
    設備詐欺取財罪關於「或一萬元以下罰金」之罰金刑部分，
    應提高折算為得科新臺幣三萬元以下罰金。刑法施行法修正
    增訂第一條之一規定：「中華民國九十四年一月七日刑法修
    正施行後，刑法分則編所定罰金之貨幣單位為新臺幣。九十
    四年一月七日刑法修正時，刑法分則編未修正之條文定有罰
    金者，自九十四年一月七日刑法修正施行後，就其所定數額
    提高為三十倍。但七十二年六月二十六日至九十四年一月七
    日新增或修正之條文，就其所定數額提高為三倍。」依增訂
    條文提高並改為新臺幣後，本案刑法第三百三十九條之二第
    一項利用自動付款設備詐欺取財罪關於「或一萬元以下罰金
    」之罰金刑部分，亦同為得科新臺幣三萬元以下罰金，經比
    較新、舊法後，結果並無不同。
  (六)被告行為後，刑法第四十一條第一項前段關於易科罰金折算
    標準之規定，業於九十四年二月二日修正公布，並於九十五
    年七月一日施行，由「犯最重本刑為五年以下有期徒刑以下
    之刑之罪，而受六個月以下有期徒刑或拘役之宣告，因身體
    、教育、職業、家庭之關係或其他正當事由，執行顯有困難
    者，得以一元以上三元以下折算一日，易科罰金。」修正為
    「犯最重本刑為五年以下有期徒刑以下之刑之罪，而受六個
    月以下有期徒刑或拘役之宣告者，得以新臺幣一千元、二千
    元或三千元折算一日，易科罰金。」應依刑法第二條第一項
    規定，適用最有利於行為人之法律（最高法院九十五年五月
    二十三日第八次刑事庭會議決議第三點第二項參照）。修正
    前刑法第四十一條第一項前段之易科罰金折算標準，依修正
    刪除前之罰金罰鍰提高標準條例第二條規定，應就其原定數
    額提高為一百倍折算一日，並依現行法規所定貨幣單位折算
    新臺幣條例第二條規定，以新臺幣元之三倍折算之，亦即，
    修正前刑法第四十一條第一項前段之易科罰金折算標準，應
    以銀元三百元即新臺幣九百元折算為一日，經比較新、舊法
    結果，應以被告行為時之法律即舊法較有利於被告。
  (七)比較時應就罪刑有關之共犯、未遂犯、想像競合犯、牽連犯
    、連續犯、結合犯，以及累犯加重、自首減輕暨其他法定加
    減原因（如身分加減）與加減例等一切情形，綜其全部罪刑
    之結果而為比較（最高法院九十五年五月二十三日第八次刑
    事庭會議決議第一點第四項參照）。經綜合比較新、舊法之
    結果，以被告行為時之舊法較有利於被告，依刑法第二條第
    一項前段規定，本案自應適用被告行為時之法律即修正前刑
    法第三十三條第五款、第四十一條第一項前段，罰金罰鍰提
    高標準條例第一條前段，修正前罰金罰鍰提高標準條例第二
    條之規定。
四、公訴人聲請書雖認被告係犯幫助詐欺取財罪，惟揆諸前揭說
    明，上開犯罪集團既係向被害人甲○○佯稱信用卡卡費未繳
    ，要被害人辦理語音轉帳功能以保障自身權益等語，被害人
    甲○○因而陷於錯誤，遂依該詐騙集團成員之指示於當日向
    合作金庫辦理電子銀行服務而約定通行密碼帳號，並約定轉
    出帳號為被告乙○○所申設之伸港郵局帳號即000000
    00000000000，詐騙集團成員再向甲○○騙得電
    子銀行通行密碼帳號後，詐騙集團成員即將被害人甲○○合
    作金庫內之存款共八十二萬元轉出至被告之上開帳戶，因詐
    騙集團並非施用詐術，致使被害人陷於錯誤，以轉帳之方式
    交付金錢至被告帳戶，而係詐得被害人之電子銀行通行密碼
    帳號後，自行撥打電話操作金融機構關之電子銀行服務系統
    ，而將被害人甲○○帳戶內之金錢轉入被告之上開帳號戶，
    故該詐騙集團所為，係犯刑法第三百三十九條之二第一項之
    以不正方法由自動付款設備取得他人之物罪。查本件被告以
    一出租帳戶之幫助行為，幫助李智瑋所屬之詐欺集團成員向
    被害人甲○○為以不正方法由自動付款設備取得他人之物之
    犯行，被告所為提供前開帳戶予他人之行為屬刑法利用自動
    付款設備詐欺取財罪構成要件以外之行為，其既以幫助他人
    犯罪之意思而參與犯罪構成要件以外之行為，故核被告所為
    ，係犯刑法第三十條第一項前段、刑法第三百三十九條之二
    第一項之幫助利用自動付款設備詐欺取財罪。本件被告應論
    以幫助利用自動付款設備詐欺取財罪，聲請簡易判決處刑意
    旨認被告所為係犯幫助詐欺取財尚有未洽，惟因起訴事實同
    一，故起訴法條應予變更，併此敘明。再被告所為係犯刑法
    第三十條第一項、第三百三十九條之二第一項之幫助詐欺取
    財罪，業如前述，應依同法第三十條第二項之規定減輕其刑
    。原審認被告犯行罪證明確，而予論罪科刑，固非無見，惟
    本件被告所為係幫助利用自動付款設備詐欺取財而非刑法第
    三百三十九條第一項之幫助詐欺取財，已如前述，原審認被
    告涉犯刑法第三百三十九條第一項之幫助詐欺取財罪尚有未
    洽，上訴人上訴意旨亦指摘及此，原判決既有上開違誤，自
    應予以撤銷改判。爰審酌被告犯罪手段、被害人所受之損害
    、智識程度、犯後之態度等一切情狀，量處如主文第二項所
    示之刑，並依修正前刑法第四十一條第一項前段之規定諭知
    易科罰金之折算標準，以資懲儆。又因被告犯罪時間係在九
    十六年四月二十四日以前，所犯為刑法第三十條第一項、第
    三百三十九條之二第一項之幫助利用自動付款設備詐欺取財
    罪，悉合於減刑條件，應依中華民國九十六年罪犯減刑條例
    第二條第一項第三款之規定，減其宣告刑二分之一，並依修
    正前刑法第四十一條第一項前段之規定諭知易科罰金之折算
    標準。
據上論斷，應依刑事訴訟法第四百五十五條之一第一項、第三項
、第三百六十九條第一項前段、第三百六十四條、第二百九十九
條第一項前段、第三百條，刑法第三百三十九條之二第一項、第
二條第一項前段、第三十條第一項前段、第二項，修正前刑法第
四十一條第一項前段，罰金罰鍰提高標準條例第一條前段、修正
刪除前罰金罰鍰提高標準條例第二條，中華民國九十六年罪犯減
刑條例第二條第一項第三款、第七條、第九條，判決如主文。
本件經檢察官張聖傳到庭執行職務。
中    華    民    國    97    年    3     月    24    日
                        台灣彰化地方法院刑事第二庭
                            審判長法官  石馨文
                            法      官  黃齡玉
                            法      官  尚安雅
以上正本證明與原本無異。
本件不得上訴。
中    華    民    國    97    年    3     月    25    日
                            書  記  官  洪年慶
附錄論罪科刑法條:
刑法第三百三十九條之二
（違法由自動付款設備取得他人之物之處罰）
意圖為自己或第三人不法之所有，以不正方法由自動付款設備取
得他人之物者，處3年以下有期徒刑、拘役或1萬元以下罰金。
以前項方法得財產上不法之利益或使第三人得之者，亦同。


司法院資訊處製作；財團法人民間司法改革基金會備份。
